【裁判字號】    98,易,3210
【裁判日期】    990326
【裁判案由】    詐欺
【裁判全文】
臺灣板橋地方法院刑事判決              98年度易字第3210號
公  訴  人  臺灣板橋地方法院檢察署檢察官
被      告  甲○○
上列被告因詐欺案件，經檢察官提起公訴（98年度偵緝字第2197
號），本院判決如下：
    主  文
甲○○無罪。
    理  由
一、公訴意旨略以：被告甲○○為智晴工程有限公司（下稱智晴
    公司）之負責人，意圖為自己不法所有，基於詐欺取財之概
    括犯意，自民國93年5 月1 日起至同年8 月10日止，連續多
    次向丙○○所經營，址設臺北縣樹林市○○街193 巷5 之5
    號之群錩鋼鐵股份有限公司（下稱群錩公司），訂購總價約
    新臺幣（下同）140 萬元之鋼板數批，群錩公司依約將貨品
    交付，被告卻以不知情之人頭智群企業社丁○○之名義，開
    立金額分別為714,321 元及329,715 元之支票二紙，支付貨
    款，詎屆期提示，二張支票均未獲付款，且被告事後逃逸無
    蹤，始知受騙。因認被告涉犯刑法第339 條第1 項之詐欺取
    財罪嫌云云。
二、按犯罪事實應依證據認定之，無證據不得認定犯罪事實；不
    能證明被告犯罪者，應諭知無罪之判決，刑事訴訟法第154
    條第2 項、第301 條第1 項分別定有明文。而認定不利於被
    告之事實，須依積極證據，苟積極證據不足為不利於被告事
    實之認定時，即應為有利於被告之認定，更不必有何有利之
    證據。又檢察官對於起訴之犯罪事實，應負提出證據及說服
    之實質舉證責任。倘其所提出之證據，不足為被告有罪之積
    極證明，或其指出證明之方法，無從說服法院以形成被告有
    罪之心證，基於無罪推定之原則，自應為被告無罪判決之諭
    知（最高法院30年上字第816 號、92年臺上字第128 號判例
    要旨參照）。
三、訊據被告對其為智晴公司負責人，於上開時間曾向群錩公司
    訂購鋼板數批，迄未給付價金等情，坦承屬實，惟堅決否認
    有為詐欺取財犯行，辯稱：其與丁○○本為合夥關係，拆夥
    後，其另成立智晴公司，因智群企業社丁○○之支票尚有剩
    餘，才會繼續使用，但有徵得丁○○同意；其先前與群錩公
    司多次交易，均正常付款，此次支票無法兌現，係被他人倒
    帳及上游公司扣工程款拖累，致週轉不靈；跳票後，其並未
    避不見面，有與群錩公司保持聯絡，商討如何還款，直到94
    年10月19日其遭地下錢莊的人押走，始因擔心生命安危而跑
    路等語。經查：
（一）觀之起訴書所載犯罪事實及證據清單，檢察官認被告涉犯
      詐欺取財罪嫌，無非係以被告之前未與群錩公司交易過，
      初次交易，用以付款之支票便跳票，且隨即逃逸無蹤，佐
      以被告要求開立以智晴公司為買受人之發票，卻以不知情
      之智群企業社丁○○的支票付款，為論斷之主要依據。然
      由證人即群錩公司總經理乙○○於本院審理時所證：此次
      交易前，被告曾向群錩公司購買過連續壁工程材料，當時
      也是以智群企業社丁○○之支票付款，因均有兌現，且被
      告訂貨時，不會刻意說是那家公司的負責人，故發票所載
      買受人由智群企業社變為智晴公司，並未懷疑，被告事後
      也曾親自向群錩公司解釋其被倒帳，以致跳票等語（見本
      院卷第44至48頁）；及證人丁○○於本院審理時所證：其
      同意被告使用其支票，但有要求若無法付款，要先讓其知
      道等語（見本院卷第49、50頁），可知被告與群錩公司間
      不是初次交易，跳票後，亦非即逃逸無蹤，而丁○○對被
      告開立其支票之事，則知之甚稔，檢察官所指詐欺之前提
      事實，皆與實情有間。參酌被告之前向群錩公司訂貨，本
      即以智群企業社丁○○之支票付款，而一般商業交易上，
      發票上之買受人與支票上之發票人不同，所在多有，倘無
      其他佐證，以此認為是詐術，自嫌率斷。是被告積欠群錩
      公司貨款迄未清償，固有不當，但所為是否屬於詐術行為
      ，非無疑義。
（二）反面言之，被告所陳其先前與群錩公司多次交易，均正常
      付款之事實，業已提出支票存根為憑（見本院卷第57至59
      頁）；所稱此次支票無法兌現，是因被他人倒帳及上游公
      司扣工程款拖累，致週轉不靈等情，亦提出相關支票、本
      票、臺灣臺北地方法院非訟事件處理中心通知函為證（見
      本院卷第60至69頁）。而被告辯稱其跳票後，有與群錩公
      司的人保持聯絡，直到94年10月19日才跑路之過程，除有
      前揭證人乙○○之證詞可資佐證，比對卷附警詢筆錄製作
      日期及被告到案方式，即：群錩公司於94年9 月21日提告
      ，警方於94年9 月24日依群錩公司提供之被告資料通知被
      告到案說明，斯時被告陳報之地址與群錩公司提供予警方
      之被告地址，俱為臺北縣中和市○○路○ 段120 之16號8
      樓（見94他6672偵查卷第4 、8 頁），顯見群錩公司提告
      時，被告確非無法聯絡。另被告表示其所叫貨料均實際用
      在工地，非如告訴狀所言有轉手獲利之情形，且當時公司
      仍能正常運作等節，同經證人即被告公司之下包戊○○到
      庭證述：被告向群錩公司叫的鋼板均有實際用在工地的連
      續壁上，據其所知，智晴公司當時的財務狀況並無問題，
      其本身的工程款有請領到，智晴公司應是之後作臺電大樓
      工程時，才發生週轉不靈的情形等語甚詳（見本院卷第51
      頁）。被告所辯各節，洵非無據，益難逕將被告債務不履
      行之行為，認是詐術。
四、綜上所述，檢察官所提證據僅得證明群錩公司與被告間有債
    務糾葛，然刑法第339 條第1 項詐欺取財罪之成立，係以行
    為人意圖為自己或第三人不法之所有，以詐術使人將本人或
    第三人之物交付為要件，債務人於債之關係成立後，如有債
    務不履行之情形，在一般社會經驗上可能之原因甚多，縱令
    債務人事後出於惡意而有遲延給付或不為給付之情形，茍查
    無足以證明其在取得對方給付或約定給付時，自始故意藉此
    從事詐財之積極證據，仍不得僅以事後違反債信之客觀事態
    ，推定被告原有詐欺取財之不法所有意圖。本案既乏積極證
    據足認被告詐欺取財犯行，應從有利被告之認定，基於無罪
    推定原則，為無罪之諭知。
據上論斷，應依刑事訴訟法第301 條第1 項，判決如主文。
本案經檢察官陳宣每到庭執行職務。
中    華    民    國    99    年    3     月    26    日
              刑事第十五庭審判長法  官  吳幸娥
                                法  官  廖欣儀
                                法  官  許炎灶
以上正本證明與原本無異。
如不服本判決應於收受判決後10日內向本院提出上訴書狀，並應
敘述具體理由；其未敘述上訴理由者，應於上訴期間屆滿後20日
內向本院補提理由書（均須按他造當事人之人數附繕本）「切勿
逕送上級法院」。
                                書記官  屠衛民
中    華    民    國    99    年    3     月    26    日

司法院資訊處製作；財團法人民間司法改革基金會備份。
